最　高　行　政　法　院　判　決
　　　　　　　　　　　　　94年度判字第00513號
上　訴　人　甲○○
被 上訴 人　臺北市政府社會局
代　表　人　乙○○
上列當事人間因低收入戶事件，上訴人對於中華民國92年10月15
日臺北高等行政法院91年度訴字第4212號判決，提起上訴，本院
判決如下：
　　主  文
上訴駁回。
上訴審訴訟費用由上訴人負擔。
　　理  由
一、本件上訴人在原審起訴意旨略以：上訴人因申請低收入戶生
    活扶助，經台北巿萬華區公所初審後，函送被上訴人複核。
    案經被上訴人審查認上訴人家庭存款投資超過規定，乃以民
    國（下同）91年1月18日北市社二字第09130351700號函核定
    上訴人全戶2人為低收入戶第3類，惟不予核發生活扶助費，
    並由萬華區公所以91年2月7日北市萬社字第2145號函轉知上
    訴人。上訴人不服，循序提起本件行政訴訟。按社會救助法
    第4條明訂審核低收入戶之計算基準為「家庭總收入」，而
    非「家族」，「家庭」之定義係以永久共同生活為目的者，
    上訴人僅與兒子共同生活，實際上並未與母親同住，故不應
    計算母親之收入及存款；又上訴人在台灣銀行之利息係依年
    息18%計算而非5釐，被上訴人不應引用不實數據以推算存款
    金額。為此請判決將訴願決定及原處分均撤銷，並命被上訴
    人應依法給予補助等語。
二、被上訴人則以：本低收入戶申請案，依社會救助法第5條規
    定，計上訴人、上訴人長子及上訴人母親等3人應列入家庭
    總收入計算人口。且依89年度財稅資料顯示，（一）上訴人
    既無薪資所得資料又無提供證明，亦非社會救助法施行細則
    第9條所定無工作能力者，依台北市低收入戶調查及生活扶
    助作業規定4(3)規定，薪資依各業員工初任人員平均薪資計
    算，故以2萬4,681元計。另89年財稅資料，有利息所得3筆
    計5,049元，平均每月收入421元。（二）上訴人母親為無工
    作能力者，薪資以0元計，另有利息所得6筆2萬4,904元，平
    均每月收入2,075元。（三）上訴人長子因就學中，其無薪
    資所得，以0元計其薪資。故以上3人共有利息所得9筆計2萬
    9,953元，依該年定存利率5釐計算，推估本金約59萬9,060
    元。綜上，上訴人全戶3人每月家庭總收入為2萬7,177元，
    平均每人每月總收入為9,059元，核列為第三類低收入戶。
    全戶存款59萬餘元，依台北市低收入戶調查及生活扶助作業
    規定第6點規定，平均每人存款本金不得超過新台幣15萬元
    ，上訴人全戶3人，存款應在45萬元之限制內，然實際存款
    本金合計已超過規定，故被上訴人否准上訴人低收入戶生活
    扶助之申請，並無違誤等語，資為抗辯。
三、原審斟酌全辯論意旨及調查證據結果，以：按「本法所稱低
    收入戶，係指家庭總收入平均分配全家人口，每人每月在最
    低生活費標準以下者。前項所稱最低生活費標準，由中央、
    直轄市主管機關參照中央主計機關所公布當地區最近一年平
    均每人消費支出百分之六十定之；直轄市主管機關並應報中
    央主管機關備查。」（台北市91年度最低生活費標準為每人
    每月新臺幣1萬3,288元）。「前條所稱家庭總收入應計算人
    口範圍如下：一、直系血親。但子女已入贅或出嫁且無扶養
    能力可資證明者，得不計算。二、同一戶籍或共同生活之旁
    系血親及負扶養義務之親屬。三、綜合所得稅列入扶養親屬
    寬減額之納稅義務人。」、「直轄市及縣（市）主管機關每
    年應定期辦理低收入戶調查。」社會救助法第4條、第5條及
    第13條分別定有明文。次按「本法第4條第1項所稱家庭總收
    入，指下列各款之總額：一、工作收入：依據其戶籍所在地
    直轄市政府或行政院勞工委員會訂定之各項職業收入計算標
    準核定之。二、資產之收益：包括動產及不動產之收益。三
    、其他收入：前2款以外非屬社會救助給付之收入。前項第3
    款非屬社會救助給付之收入，由直轄市、縣（市）主管機關
    認定之。」、「依本法第10條申請生活扶助者，其家庭總收
    入以外之財產總額超過中央主管機關或直轄市主管機關公告
    之當年度一定金額者，不予扶助。」亦分別為同法施行細則
    第2條第5條所定。又台北市低收入戶調查及生活扶助作業規
    定（以下簡稱作業規定）第4點規定：「本細則第2條第1項
    第1款所稱之工作收入計算基準如下：(一)以申請者全家實際
    工作收入為依據，全家人口之財稅資料為參考，如財稅資料
    與實際工作收入不符時，申請人應提供薪資證明憑核。(二)如
    無財稅資料可參考，又無法提供證明者，得參考行政院勞工
    委員會編印之職類別薪資調查報告計算。(三)前述薪資調查報
    告未列明者，須提供其他相關證明憑核，如無法提供證明，
    則依各業員工初任人員平均薪資計算。(四)有工作能力而無固
    定工作收入或未工作者，其工作收入以行政院勞工委員會最
    近公布之基本工資為基礎，換算每人每日之基本工資，再以
    每月20個工作天計算。前述薪資調查報告未列明者，須提供
    其他相關證明憑核，如無法提供證明，則依各業員工初任人
    員平均薪資計算。」同規定第6點規定：「本市低收入戶申
    請生活扶助者，平均每人存款本金不得超過新台幣15萬元，
    股票及其他投資併入上述限額計算。」經查，社會救助法第
    5條已明定關於家庭總收入應計算人口範圍包括直系血親、
    同一戶籍或共同生活之旁系血親及負扶養義務之親屬、綜合
    所得稅列入扶養親屬寬減額之納稅義務人等，故直系血親尊
    親屬（母親）當然包含在內，且不以共同生活為必要，上訴
    人主張其家庭總收入應計算人口範圍並不包括未與其共同生
    活之母親在內云云，純屬其個人主觀之見解，並無可採。次
    查，本件被上訴人依前開社會救助法第5條規定，認上訴人
    家庭總收入計算人口範圍計有上訴人及其母親（杜春迎）、
    長子（吳中玄），共計3人；依卷附財稅單位所提供渠等最
    近一年度（89年度）財稅資料顯示：(一)上訴人並無薪資所得
    資料，且又無法提供工作證明，依前開作業規定第4點第3款
    規定，各業員工初任人員平均薪資2萬4,681元計算。另依前
    開財稅資料，查有利息所得3筆合計5,049元，平均每月利息
    收入為421元，是上訴人平均每月收入為2萬5,102元。(二)上
    訴人之母年滿65歲以上，為無工作能力之人口，其收入以0
    元計算。另依前開財稅資料，查有利息所得6筆合計2萬4,90
    4元，是其平均每月收入為2,075元。(三)上訴人之長子因就學
    中，依上開財稅資料，查無薪資所得，其收入以0元計算。
    如前所述，上訴人全戶3人共有利息所得9筆計2萬9,953元，
    依該年定存利率5釐計算，存款本金約59萬9,060元。是上訴
    人全戶3人每月家庭總收入為2萬7,177元，平均每人每月總
    收入為9,059元，雖符合臺北市91年度低收入戶家庭生活扶
    助標準第3類低收入戶（全戶平均每人每月總收入大於7,750
    元，小於等於1萬656元）。惟依前開作業規定第6點規定，
    平均每人存款本金不得超過15萬元（3人合計45萬元），上
    訴人全戶3人存款本金約59萬9,060元，業已超過依前開作業
    規定之限制。又上訴人母親之存款本金已達49萬8,080元，
    故上訴人個人利息不論依年息18%或5釐計算，其全戶3人存
    款本金均已超過45萬元之限制。從而，本件被上訴人否准上
    訴人低收入戶生活扶助之申請，並無違誤，訴願決定予以維
    持，亦無不合。上訴人仍執前詞訴請撤銷，及命被上訴人給
    予補助，均無理由，應予駁回。資為其判決之論據。
四、本院按：依社會救助法第3條規定，社會救助主管機關，在
    中央為內政部；在直轄市為直轄市政府；在縣（市）為縣（
    市）政府。故本案原處分機關原應為台北市政府，惟因該府
    於90年8月23日以府秘2字第9010798100號公告，依地方制度
    法規定，將社會救助法有關權限事項業務，委託於該府社會
    局以該局名義執行之，故本案以被上訴人為原處分機關，尚
    無不合，合先敘明。次按「前條所稱家庭總收入應計算人口
    範圍如下：一、直系血親。但子女已入贅或出嫁且無扶養能
    力可資證明者，得不計算。二、同一戶籍或共同生活之旁系
    血親及負扶養義務之親屬。三、綜合所得稅列入扶養親屬寬
    減額之納稅義務人。」社會救助法第5條規定甚明。依其規
    定直系血親並不以同一戶籍或共同生活為必要，亦非僅限於
    直系血親卑親屬。查社會扶助法第5條所稱之家庭，與民法
    上所稱之家，並非相同之意義，民法第1122條規定家者以永
    久共同生活為目的之親屬團體，係家長與家屬關係之規範，
    與直系血親之認定無涉。上訴人猶執前詞，以直系血親仍以
    共同生活者始能計入家庭總收入，及直系血親僅指直系血親
    卑親屬云云，核無可取。次查依卷附財稅單位所提供渠等最
    近一年度（89年度）財稅資料顯示，上訴人並無薪資所得資
    料，且又無法提供工作證明，被上訴人依前開作業規定第4
    點第3款規定，各業員工初任人員平均薪資2萬4,681元計算
    ，亦無不合。上訴意旨另以上訴人之雇主係以每次支付6萬
    元（兩年薪資）之方式聘用，目前已付至95年1月1日，故請
    鈞院重新計算上訴人之薪資等語。加以爭執，係事後提出之
    新事實，尚難作為上訴理由。又查依前引作業規定第6點規
    定：「本市低收入戶申請生活扶助者，平均每人存款本金不
    得超過新台幣15萬元，股票及其他投資併入上述限額計算。
    」本件上訴人母親之存款本金已達49萬8,080元，故上訴人
    個人利息不論依年息18%或5釐計算，其全戶3人存款本金均
    已超過45萬元之限制。從而本件被上訴人否准上訴人低收入
    戶生活扶助之申請，並無違誤，訴願決定予以維持，亦無不
    合。原審斟酌全辯論意旨及調查證據之結果，將原決定及原
    處分均予維持，駁回上訴人之訴，核無違誤。上訴論旨，仍
    執前詞，指摘原判決違誤，求予廢棄，難認有理由，應予駁
    回。
五、據上論結，本件上訴為無理由，爰依行政訴訟法第255條第1
    項、第98條第3項前段，判決如主文。
中    華    民    國    94    年    4     月    7     日
                  第一庭審判長法  官　黃　綠　星
                              法  官  陳  秀  美
                              法  官　蔡　進　田
                              法  官　黃　璽　君
                              法  官　廖　宏　明
以  上  正  本  證  明  與  原  本  無  異
中    華    民    國    94    年    4    月    7      日
　　　　　　　　　　　　　　　書記官　彭　秀　玲
